ACORDAO-COMPLETO-2494503

ACÓRDÃO 2451/2022 ATA 13/2022 - PRIMEIRA CÂMARA

VISTOS, relatados e discutidos estes autos de reforma concedida pelo Ministério da Defesa - Comando do Exército.
ACORDAM os ministros do Tribunal de Contas da União, reunidos em sessão da 1ª Câmara, ante as razões expostas pelo relator, em:
9.1. considerar legal, excepcionalmente, o ato de reforma do Sr. Ambrosio Paulo Asaiag (20415/2017, peça 3) , concedendo-lhe o registro, nos termos do § 1º do art. 260 do RI/TCU; 
9.2. determinar ao Ministério da Defesa - Comando do Exército que:
9.2.1. no prazo de 15 (quinze) dias a contar da ciência desta decisão, sob pena de responsabilidade solidária da autoridade administrativa omissa, adote providências para regularização da falha financeira apontada, com o ajuste da parcela de adicional por tempo de serviço, comunicando ao Tribunal as providências adotadas, nos termos dos arts. 262, caput, do RI/TCU, e 8º, caput, da Resolução TCU 206/2007;
9.2.2. dê ciência do inteiro teor desta deliberação ao interessado, alertando-o de que o efeito suspensivo proveniente da interposição de eventuais recursos perante o Tribunal não o exime da devolução dos valores percebidos indevidamente após a respectiva notificação, caso esses não sejam providos, devendo encaminhar os comprovantes dessa notificação a esta Corte no prazo de até 30 (trinta) dias;
9.3. encerrar o processo e arquivar os presentes autos.

Atos de reforma.

Primeira Câmara

3. Interessado: Ambrosio Paulo Asaiag (XXX.263.004-XX).

13.1. Ministros presentes: Walton Alencar Rodrigues (Presidente), Benjamin Zymler e Vital do Rêgo.
13.2. Ministro-Substituto convocado: Augusto Sherman Cavalcanti.
13.3. Ministro-Substituto presente: Weder de Oliveira (Relator).

WEDER DE OLIVEIRA

Em exame, reforma do Sr. Ambrosio Paulo Asaiag concedida pelo Ministério da Defesa - Comando do Exército.
Reproduzo, com ajustes de forma, o relatório do auditor da Secretaria de Fiscalização de Integridade de Atos e Pagamentos de Pessoal e de Benefícios Sociais (Sefip) (peça 5) , que contou com a anuência do diretor da unidade especializada (peça 6) , bem como com a manifestação de concordância do MP/TCU, representado pelo procurador Júlio Marcelo de Oliveira (peça 7) :
" (...) Procedimentos aplicados
3.	Os procedimentos para exame, apreciação e registro de atos de pessoal encontram-se estabelecidos na Instrução Normativa TCU 78/2018 e na Resolução TCU 206/2007. Essas normas dispõem que os atos de pessoal disponibilizados por meio do e-Pessoal devem ser submetidos previamente a críticas automatizadas, com base em parâmetros predefinidos.
4.	As críticas das informações cadastradas na etapa de coleta do ato foram elaboradas e validadas levando-se em conta as peculiaridades de cada ato. Os itens verificados nessa etapa são inerentes a dados cadastrais, fundamentos legais, mapa de tempo, ficha financeira, assim como eventuais ocorrências de acumulação. Trata-se de verificações abrangentes, minuciosas e precisas e sem a necessidade de ação humana e, portanto, menos suscetível a falhas. As críticas aplicadas estão discriminadas no sistema, no Menu e-Pessoal, opção "Crítica", que podem ser acessadas mediante concessão de perfil específico a servidores do TCU responsáveis pela análise.
5.	Além das críticas automatizadas, há verificação humana adicional no caso de haver alertas do sistema ou informações não formatadas, como esclarecimentos do gestor ou do controle interno.  
6.	As críticas também consideram os registros do Sistema Integrado de Administração de Recursos Humanos (Siape) . O Siape disponibiliza informações atualizadas sobre as parcelas que integram os proventos, diferentemente, portanto, do e-Pessoal, que informa as parcelas no momento do registro do ato. 
7.	Essa confrontação com o Siape fornece uma visão atual e verdadeira da situação, o que permite descaracterizar irregularidades e inconsistências que, embora constantes do e-Pessoal, já foram corrigidas.
8.	As verificações detectadas no ato encontram-se discriminadas na aba de pendências do ato no sistema e-Pessoal, bem como no espelho do ato contemplado por esta instrução.
Exame das Constatações
9.	Ato: 20415/2017 - Inicial - Interessado: AMBROSIO PAULO ASAIAG - CPF: XXX.263.004-XX
9.1.	Parecer do Controle Interno: considerar o ato Legal.
9.2.	Constatação e análise: 
9.2.1.	Percentual informado para a rubrica 'ADIC TP SV' é maior que a quantidade de anos válida para fins de ATS, que é de 35 anos, conforme Mapa de tempos. 
a.	Justificativa do Gestor de Pessoal: Quando da passagem para a reserva remunerada o inativo passou a receber 36% de adicional de tempo de serviço, de acordo com a Lei nº 6.880/80.
b.	Análise do Controle Interno: Justificativa do gestor esclarece pendência
c.	Análise da Equipe Técnica: Ilegal
O interessado tem 02 anos e 02 meses e 20 dias de Licença especial (LE) não gozada que para fins de tempo de serviço e de gratificação de tempo de serviço conta para todos os efeitos legais conforme demonstrado no parágrafo 2º do artigo 137 da lei nº 6880/80, logo faz jus à gratificação de tempo de serviço de 35%.
II - 1 (um) ano para cada 5 (cinco) anos de tempo de efetivo serviço prestado pelo oficial do Corpo, Quadro ou Serviço de Saúde ou Veterinária que possuir curso universitário até que este acréscimo complete o total de anos de duração normal do referido curso, sem superposição a qualquer tempo de serviço militar ou público eventualmente prestado durante a realização deste mesmo curso;
IV - tempo relativo a cada licença especial não-gozada, contado em dobro;
V - tempo relativo a férias não-gozadas, contado em dobro;
§ 2º Os acréscimos a que se referem os itens II, IV e V serão computados somente no momento da passagem do militar à situação de inatividade e, nessa situação, para todos os efeitos legais, inclusive quanto a percepção definitiva de gratificação de tempo de serviço, ressalvado o disposto no § 3º do artigo 101.
Entretanto, mesmo contando com tal tempo o tempo total do militar é de 35 anos, 02 meses e 20 dias o que corresponde a um percentual de 35% de gratificação de Adicional de Tempo de Serviço (Rubrica - B03-ADIC TP SV (Vantagem de caráter pessoal - Adicional por tempo de serviço) e não de 36% como vem sendo paga.
Frente a tal irregularidade o ato não pode receber a chancela pela legalidade devendo tal ato ser apreciado pela ILEGALIDADE, devendo o percentual de 36% ser ajustado para 35%.
9.3.	O quadro resumo de ocorrências e, quando for o caso, o detalhamento da norma legal e da jurisprudência para a inconsistência acima elencada encontra-se no anexo II dessa instrução. 
9.4.	Encaminhamento do ato: 
9.4.1.	Considerar ILEGAL e recusar registro do ato de Reforma de AMBROSIO PAULO ASAIAG do quadro de pessoal do órgão/entidade COMANDO DO EXÉRCITO, com base nos arts. 71, inciso III, da Constituição Federal, 1º, inciso V, e 39, inciso II, da Lei 8.443/1992 e 260, § 1º, do Regimento Interno. 
9.4.2.	Com fulcro no art. 262, caput, do Regimento Interno deste Tribunal, determinar ao órgão/entidade COMANDO DO EXÉRCITO que: 
a.	dê ciência, no prazo de quinze dias, contados da notificação, do inteiro teor desta deliberação ao interessado, alertando-o de que o efeito suspensivo proveniente da interposição de eventuais recursos junto ao TCU não o exime da devolução dos valores percebidos indevidamente, caso o recurso não seja provido.
b.	informe o teor do acórdão que vier a ser prolatado, encaminhando ao TCU, no prazo de trinta dias, comprovante da data de ciência pelo interessado, nos termos do art. 4º, § 3º, da Resolução TCU 170/2004.
c.	emita novo ato, livre da irregularidade ora apontada, em substituição ao ato de Reforma de AMBROSIO PAULO ASAIAG, submetendo-o à nova apreciação por este Tribunal, na forma do artigo 260, caput, também do Regimento.
d.	dispense a devolução dos valores indevidamente recebidos de boa-fé até a data da ciência do órgão/entidade COMANDO DO EXÉRCITO, do acórdão que vier a ser proferido, com base no Enunciado 106 da Súmula da Jurisprudência do TCU.
e.	promova o recálculo, no prazo 15 (quinze) dias, contados a partir da ciência desta deliberação, sujeitando-se a autoridade administrativa omissa à responsabilidade solidária, do valor atualmente pago relativo à rubrica apontada, em face de manifesta ilegalidade.
CONCLUSÃO
10.	A abrangência e a profundidade das verificações levadas a efeito fundamentam convicção de que o ato 20415/2017 pode ser apreciado pela ilegalidade, em razão das irregularidades apontadas no item Exame das Constatações desta instrução, que representam afronta à legislação e à jurisprudência de referência.
11.	O aludido ato deu entrada neste Tribunal há menos de cinco anos, não sendo aplicável, portanto, o procedimento de contraditório e ampla defesa determinado pelo Acórdão 587/2011-TCU-Plenário.
PROPOSTA DE ENCAMINHAMENTO
12.	Ante o exposto, com fundamento no art. 71, inciso III, da Constituição Federal, no art. 1º, inciso V, e art. 39, incisos I e II, da Lei 8.443/1992, no art. 260 do Regimento Interno do Tribunal de Contas da União, propõe-se: 
12.1.	Considerar ILEGAL e recusar registro do ato de Reforma de AMBROSIO PAULO ASAIAG do quadro de pessoal do órgão/entidade COMANDO DO EXÉRCITO, com base nos arts. 71, inciso III, da Constituição Federal, 1º, inciso V, e 39, inciso II, da Lei 8.443/1992 e 260, § 1º, do Regimento Interno.
12.2.	Com fulcro no art. 262, caput, do Regimento Interno deste Tribunal, determinar ao órgão/entidade COMANDO DO EXÉRCITO que: 
12.2.1.	promova o recálculo, no prazo 15 (quinze) dias, contados a partir da ciência desta deliberação, sujeitando-se a autoridade administrativa omissa à responsabilidade solidária, do valor atualmente pago relativo à rubrica apontada, em face de manifesta ilegalidade.
12.2.2.	emita novo ato, livre da irregularidade ora apontada, em substituição ao ato de Reforma de AMBROSIO PAULO ASAIAG, submetendo-o à nova apreciação por este Tribunal, na forma do artigo 260, caput, também do Regimento.
12.2.3.	dispense a devolução dos valores indevidamente recebidos de boa-fé até a data da ciência do órgão/entidade COMANDO DO EXÉRCITO, do acórdão que vier a ser proferido, com base no Enunciado 106 da Súmula da Jurisprudência do TCU.
12.2.4.	informe o teor do acórdão que vier a ser prolatado, encaminhando ao TCU, no prazo de trinta dias, comprovante da data de ciência pelo interessado, nos termos do art. 4º, § 3º, da Resolução TCU 170/2004.
12.2.5.	dê ciência, no prazo de quinze dias, contados da notificação, do inteiro teor desta deliberação ao interessado, alertando-o de que o efeito suspensivo proveniente da interposição de eventuais recursos junto ao TCU não o exime da devolução dos valores percebidos indevidamente, caso o recurso não seja provido."
É o relatório.

não há.

Procurador Júlio Marcelo de Oliveira.

ATO DE REFORMA MILITAR. PERÍODO INSUFICIENTE PARA CÔMPUTO DE GRATIFICAÇÃO DE ADICIONAL DE TEMPO DE SERVIÇO. VALOR IRRISÓRIO. POSSIBILIDADE DE CORREÇÃO NOS ATUAIS CONTRACHEQUES. PRECEDENTES. LEGALIDADE EXCEPCIONAL. DETERMINAÇÃO. ARQUIVAMENTO.

REFORMA (REFO)

Secretaria de Fiscalização de Integridade de Atos e Pagamentos de Pessoal e de Benefícios Sociais (Sefip).

Trata-se de ato de reforma do Sr. Ambrosio Paulo Asaiag emitido pelo Ministério da Defesa - Comando do Exército.
A Secretaria de Fiscalização de Integridade de Atos e Pagamentos de Pessoal e de Benefícios Sociais (Sefip) propõe a ilegalidade do ato porque identificou que o ex-militar deveria perceber "um percentual de 35% de gratificação de Adicional de Tempo de Serviço (Rubrica - B03-ADIC TP SV (Vantagem de caráter pessoal - Adicional por tempo de serviço) e não de 36% como vem sendo paga" (peça 5, p.2) .
O MP/TCU concorda com a proposta.
Com efeito, uma vez que o tempo total registrado no ato é de 35 anos, 2 meses e 20 dias, o respectivo percentual de adicional por tempo de serviço (ATS) deveria ser 35%, o que levaria à negativa de registro.
Porém, decisões recentes desta 1ª Câmara tem sido no sentido de que, nos casos em que a parcela impugnada seja considerada de baixo valor à vista dos custos envolvidos com o processamento e julgamento de um novo ato, esta Corte tem decidido, excepcionalmente, pela legalidade, para fins de registro, e, simultaneamente, fixar prazo para que a unidade jurisdicionada corrija a falha na ficha financeira dos interessados:
"APOSENTADORIA. AUSÊNCIA INDEVIDA DE ABSORÇÃO DA PARCELA COMPENSATÓRIA DO ART. 15 DA LEI 11.091/2005. VALOR ÍNFIMO DA PARCELA NÃO ABSORVIDA. PRINCÍPIOS DA INSIGNIFICÂNCIA, RAZOABILIDADE, DA EFICIÊNCIA, DA ECONOMICIDADE E DO CUSTO-BENEFÍCIO DO CONTROLE. LEGALIDADE DO ATO E DETERMINAÇÃO PARA REGULARIZAÇÃO DA PARCELA. Em atenção aos princípios da insignificância, da razoabilidade, da eficiência, da economicidade e do custo-benefício do controle, o Tribunal pode considerar legal o ato de concessão de aposentadoria quando, em razão do baixo valor da parcela impugnada, os custos envolvidos com a emissão de novo ato pela unidade de origem e com seu processamento e julgamento por esta Corte de Contas superarem os benefícios esperados e, nessa hipótese, deve a Corte determinar à unidade de origem a adoção de providências para regularização da impropriedade." (Acórdão 11245/2021-TCU-Primeira Câmara) .
"APOSENTADORIA. AUSÊNCIA INDEVIDA DE ABSORÇÃO DA PARCELA COMPENSATÓRIA DO ART. 15 DA LEI 11.091/2005. VALOR ÍNFIMO DA PARCELA NÃO ABSORVIDA. PRINCÍPIOS DA RAZOABILIDADE, DA EFICIÊNCIA, DA ECONOMICIDADE E DO CUSTO-BENEFÍCIO DO CONTROLE. LEGALIDADE DO ATO E DETERMINAÇÃO PARA REGULARIZAÇÃO DA PARCELA. Em atenção aos princípios da razoabilidade, da eficiência, da economicidade e do custo-benefício do controle, o Tribunal pode considerar legal o ato de concessão de aposentadoria quando, em razão do baixo valor da parcela impugnada, os custos envolvidos com a emissão de novo ato pela unidade de origem e com seu processamento e julgamento por esta Corte de Contas superarem os benefícios esperados e, nessa hipótese, deve a Corte determinar à unidade de origem a adoção de providências para regularização da impropriedade." (Acórdão 9438/2021-TCU-Primeira Câmara) .
"Aposentadoria. Incorporação Aos Proventos de Parcelas Referentes a Planos Econômicos. Ilegalidade. Pedido de Reexame. Diligência. Esclarecimentos da Entidade. Resíduo Incorporado por decisão judicial. presunção de absorção. Impossibilidade. Legalidade do ato de concessão. Princípio do custo-benefício. Determinação ao INSS para que o resíduo seja absorvido por reajustes específicos posteriores ou reestruturações. Recurso Conhecido e Provido. - Em atendimento ao princípio do custo-benefício do controle, o Tribunal poderá considerar legal o ato de concessão de aposentadoria quando, em razão do baixo valor da parcela inquinada, os custos envolvidos com a emissão de novo ato pela unidade administrativa de origem e com o seu processamento e julgamento por esta Corte de Contas superarem os benefícios esperados." (Acórdão 12704/2019-TCU-Segunda Câmara) .
"APOSENTADORIA. INCIDÊNCIA DE PERCENTUAL RELATIVO A PLANO ECONÔMICO SOBRE QUINTOS REGULARMENTE INCORPORADOS. VALOR IRRISÓRIO DA VANTAGEM. PRECEDENTES DO TCU. LEGALIDADE DO ATO E REGISTRO." (Acórdão 1567/2022-TCU-Primeira Câmara) .
É o caso em questão, o erro detectado é de 1% (um por cento) sobre o soldo do posto de general de brigada, o que equivale a R$ 124,90 (cento e vinte e quatro reais e noventa centavos) , tendo como base a Lei 13.321/2016, que alterou o soldo e o escalonamento vertical dos militares das Forças Armadas, a partir de 1º/1/2019. 
Portanto, à luz da jurisprudência mencionada, o ato pode ser considerado, excepcionalmente, legal, para fins de registro, com determinação ao Comando do Exército que recalcule e ajuste, nos atuais proventos, o percentual de ATS recebido pelo ex-militar.
Diante do exposto, manifesto-me pela aprovação do acórdão que ora submeto à apreciação deste Colegiado.
TCU, Sala das Sessões, em 3 de maio de 2022.
Weder de Oliveira 
Relator